---
title: "TPE 3 INFO 308"
output:
  pdf_document: default
  word_document: default
  html_document:
    df_print: paged
---
\centering


### Jeudi le 10 juin 2021


> **Membres du groupe**

>> **BAKANG EKOSSO SALMA RIHANA 17T2229  rihana.bakang@facsciences-uy1.cm**
>> 
>> **DJIEMBOU TIENTCHEU VICTOR NICO 17T2051  nico.djiembou@facsciences-uy1.cm**
>> 
>> **KENFACK TEMGOUA VANESSA 17J2871 vanessa.kenfack@facsciences-uy1.cm**
>> 
>> **TITTI URSULA SOREL 17L2969  sorel.titti@facsciences-uy1.cm**
> 

\newpage

### SOMMAIRE:

#### Table de matiere:

[I : Rediger un tutoriel pour l'installation de R sur votre machine](#installation-de-r-sur-votre-machine)

[II : En utilisant la serie temporelle **AIrPassengers** du cour effectuer :](#serie-temporelle-airpassengers)

  [1 : Une caracterisation complete](#caracterisation)
  
  [2 : Un lissage exponentiel simple](#lissage-exponentiel-simple-ou-lse)
  
  [3 : Un lissage exponentiel double](#lissage-exponentiel-double)
  
  [4 : Un lissage exponentiel saisonnier additif](#lissage-exponentiel-saisonnier-additif)
  
  [5 : Un lissage exponentiel saisonnier multifiplicatif](#lissage-exponentiel-saisonnier-multifiplicatif)
  
[III : Sur le meme jeu de donnees donnees, appliquer la methode de difference pour identifier la periode de la saisonnalite et le degre du polynome de la tendance](#methode-de-difference)



\newpage


### Installation de R sur votre machine

#### Sous Mac OS

Les étapes ci-dessous permettront d'installer Homebrew, R et RStudio. Ouvrez un terminal et exécutez les commandes suivantes.

  1. Installez Homebrew.
  
> **usr/bin/ruby -e "$(curl -fsSL https://raw.githubusercontent.com/Homebrew/install/master/install)"**

  Cette commande va télécharger, installer et configurer Homebrew. La première fois qu'une commande brew est exécutée, elle demande un mot de passe.
  
  2. Installez R avec les commandes suivantes :
  
> **brew tap homebrew/science** # adds another source for applications.

> **brew install r**            # runs installer of r

  La première commande est nécessaire si vous souhaitez ajouter des applications de type scientifique/mathématique. La deuxième commande gère toute l'installation de R lui-même. Depuis la version 3.25.2017, elle installe la version . Cela peut prendre un certain temps car Homebrew télécharge puis construit les outils, bien que cela tende à être plus rapide et plus facile que l'installation manuelle.
  
  3. Installez RStudio avec la commande suivante :
  
> **brew cask install rstudio**

  Essayez de naviguer vers RStudio pour vérifier l'installation.
  
  4. Facultatif Configurer RStudio pour travailler à partir de la ligne de commande.
  
> **echo "alias rstudio='open -a RStudio'" >> ~/.bash_profile**

> **source ~/.bash_profile**

  Cela configure votre profil bash pour lancer RStudio lorsque rstudio est entré dans la ligne de commande (c'est-à-dire rstudio exemple.rmd). Elle ajoute un alias à votre ~/.bash_profile pour que vous puissiez le supprimer si vous le souhaitez.


#### Sous Ubuntu


Voici la marche à suivre, en ligne de commande :

1. Comme toujours, mettez à jour vos dépôts et vos logiciels :

> **sudo apt update**

> **sudo apt -y upgrade**

2. Installez le package qui permet d’ajouter des dépôts depuis https :

> **sudo apt install apt-transport-https software-properties-common**

3. Ajoutez le dépôt CRAN à votre liste de dépôts, et la clé GPG associée :

> **sudo apt-key adv --keyserver keyserver.ubuntu.com --recv-keys E298A3A825C0D65DFD57\\CBB651716619E084DAB9**

> **sudo add-apt-repository 'deb https://cloud.r-project.org/bin/linux/ubuntu bionic-cran35/'**

4. Mettez à jour la liste des dépôts :

> **sudo apt update**

5. Installez le package r-base 

> **sudo apt install r-base**


6. Installer RStudio

  * Allez sur la page de téléchargement de RStudio Desktop (version Open Source) : rstudio.com/products/rstudio/download ;
  * Téléchargez le fichier d’installation compatible avec votre système d’exploitation (Mac, Windows ou Linux) et installez-le ;
  * Pour les utilisateurs de Linux Ubuntu : téléchargez le fichier .deb et ouvrez-le avec la Logithèque.



#### Sous Windows


1. Téléchargez la dernière version de R : cran.r-project.org/bin/windows/base
2. Enregistrez le fichier d’installation et exécutez-le ;
3. Vérifiez que l’installation a été effectuée en cliquant sur la magnifique icône qui s’affiche sur le bureau et dans le menu Démarrer.


# Serie temporelle AirPassengers
***NB***: Dans chaque cas, les donnees doivent etre decoupees en donnees d'apprentisage et du test, et le RMSE doit etre calculer sur donnees de test de chaque model

1. **Importation de AirPassengers**

```{r}
data("AirPassengers")
str(AirPassengers)
```

2. **Affichage de la serie temporelle de AirPassengers**
```{r}
plot(AirPassengers)
```

3. **Description de AirPassengers**
```{r}
summary(AirPassengers)
```

4. **Decomposer en donnees d'apprentissage et de test**
```{r}
airpassengers_app <- ts(AirPassengers[1:115],start=c(1949,1),end=c(1957,12),freq=12) 
airpassengers_test <- ts(AirPassengers[116:144],start=c(1958,1),end=c(1960,6),freq=12)
airpassengers_test
```


## Caracterisation

1. **Moyenne de AirPassengers**
```{r}
mean(AirPassengers)
```

```{r}
mean(airpassengers_app)
```


```{r}
mean(airpassengers_test)
```

2. **Variance de AirPassengers**
```{r}
var(AirPassengers)
```

```{r}
var(airpassengers_app)
```

```{r}
var(airpassengers_test)
```

3. **Ecart-Type de AirPassengers**
```{r}
sd(AirPassengers)
```

```{r}
sd(airpassengers_app)
```


```{r}
sd(airpassengers_test)
```

4. **Auto-Covariance de AirPassengers**
```{r}
tmp=acf(AirPassengers,type="cov",plot = TRUE)
```
```{r}
print(tmp)
```

```{r}
tmp=acf(airpassengers_app,type="cov",plot = TRUE)
```

```{r}
print(tmp)
```

```{r}
tmp=acf(airpassengers_test,type="cov",plot = TRUE)
```

```{r}
print(tmp)
```

5. **Auto-Correlation de AirPassengers**
```{r}
tmp=acf(AirPassengers,type="cor",plot = TRUE)
```
```{r}
print(tmp)
```

6. **Auto-Correlation Partielle de AirPassengers**
```{r}
tmp=pacf(AirPassengers,plot = TRUE)
```
```{r}
print(tmp)
```

```{r}
tmp=pacf(airpassengers_app,plot = TRUE)
```

```{r}
print(tmp)
```

```{r}
tmp=pacf(airpassengers_test,plot = TRUE)
```

```{r}
print(tmp)
```

## Lissage exponentiel simple ou LSE
```{r}
plot(airpassengers_app,xlim=c(1949,1960))
lines(airpassengers_test,col=2) 
LES=HoltWinters(airpassengers_app,alpha=NULL,beta=FALSE,gamma=FALSE) 
p1<-predict(LES,n.ahead=20)
lines(p1,col=3)
```
```{r}
library(caret)
caret::RMSE(p1,airpassengers_test)
```

## Lissage exponentiel double
```{r}
LES2=HoltWinters(airpassengers_app,alpha=NULL,beta=NULL,gamma=FALSE) 
p2<-predict(LES2,n.ahead=18) 
plot(airpassengers_app,xlim=c(1949,1960)) 
lines(airpassengers_test,col=2)
lines(p1,col=3) 
lines(p2,col=4)
```
```{r}
caret::RMSE(airpassengers_test,p2)
```
## Lissage exponentiel saisonnier additif
```{r}
LES3=HoltWinters(airpassengers_app,alpha=NULL,beta=NULL,gamma=NULL) 
p3<-predict(LES3,n.ahead=18) 
plot(airpassengers_app,xlim=c(1949,1960)) 
lines(airpassengers_test,col=2)
lines(p1,col=3) 
lines(p2,col=4) 
lines(p3,col=5)
```
```{r}
caret::RMSE(airpassengers_test,p3)
```
## Lissage exponentiel saisonnier multifiplicatif
```{r}
LES=HoltWinters(airpassengers_app,alpha=NULL,beta=NULL,gamma=NULL,seasonal = "multi") 
plot(airpassengers_app,xlim=c(1949,1960)) 
lines(airpassengers_test,col=3)
p<-predict(LES,n.ahead=18) 
lines(p,col=2)
```

```{r}
caret::RMSE(airpassengers_test,p)
```
# Methode de difference
```{r}
par(mfrow=c(2,1))
plot(airpassengers_app) # nous constatons que nous avons une periode de 24 mois, une tendance approximativement lineaire croissante
plot(diff(airpassengers_app,lag=24,differences=1)) # nous observons une saisonnalite tres legere mais pas visible a l'oeil nu
```

```{r}
par(mfrow=c(2,1))
seriediff=diff(airpassengers_app,lag = 24,differences = 1)
plot(seriediff) # Cela semble à l’oeil approximativement stationnaire
acf(seriediff) # nous ne pouvons plus parler de tendance, ni de saisonnalite donc nous avons un bruit blanc 
```


```{r}
par(mfrow=c(2,1))
plot(airpassengers_test) # nous constatons que nous avons une periode de 12 mois, une tendance approximativement lineaire croissante
plot(diff(airpassengers_test,lag=12,differences=1)) # Cela semble à l’oeil approximativement stationnaire
```

```{r}
par(mfrow=c(2,1))
seriediff=diff(airpassengers_test,lag = 12,differences = 1)
plot(seriediff) # Cela semble à l’oeil approximativement stationnaire
acf(seriediff) # nous ne pouvons plus parler de tendance, ni de saisonnalite donc nous avons un bruit blanc 
```

### pour le jeu d'apprentissage, nous avons:
  * **saisonnalite** = 24 mois
  * **tendance** == lineaire (degre k=1)

### pour le jeu d'apprentissage, nous avons:
  * **saisonnalite** = 12 mois
  * **tendance** == lineaire (degre k=1)
